ACORDAO-COMPLETO-2392665

ACÓRDÃO 296/2020 ATA 4/2020 - PLENÁRIO

VISTOS, relatados e discutidos estes embargos de declaração, opostos por José Altair Gonçalves contra o Acórdão 1698/2019-TCU-Plenário;
	ACORDAM os ministros do Tribunal de Contas da União, reunidos em sessão do Plenário, ante as razões expostas pela relatora, e com fulcro nos arts. 32 e 34 da Lei 8.443/1992, em:
9.1. conhecer dos embargos de declaração e acolhê-los parcialmente para, conferindo-lhes efeitos infringentes, reduzir a multa aplicada pelo subitem 9.4 do Acórdão 1698/2019-TCU-Plenário a José Altair Gonçalves para o valor de R$ 6.000,00 (seis mil reais) ;
9.2. dar ciência desta deliberação ao embargante.

Embargos de declaração opostos contra acórdão que manteve o julgamento pela irregularidade das contas e multa, em razão de irregularidades em convênio para realização de evento.

Prefeitura Municipal de Ubirajara/SP.

3. Embargante: José Altair Gonçalves (CPF XXX.064.258-XX).
3.1. Responsáveis: José Altair Gonçalves (CPF XXX.064.258-XX) e Thiago Roberto Aparecido Marcelino Ferrarezi (CPF XXX.080.708-XX).

13.1. Ministros presentes: José Mucio Monteiro (Presidente), Walton Alencar Rodrigues, Raimundo Carreiro, Ana Arraes (Relatora), Bruno Dantas e Vital do Rêgo.
13.2. Ministros-Substitutos convocados: Marcos Bemquerer Costa e Weder de Oliveira.

ACORDAO-COMPLETO-2416316

Acórdão de Relação 1660/2020 - Plenário

Acórdão de Relação

ANA ARRAES

ministra Ana Arraes.

Trata-se de embargos de declaração apresentados por José Altair Gonçalves contra o Acórdão 1698/2019-TCU-Plenário, que, ao apreciar recurso de reconsideração contra o Acórdão 385/2018-TCU-Plenário, o julgou parcialmente procedente e considerou suas contas irregulares, elidindo o débito e mantendo a multa aplicada.
2.	O recurso foi redigido nos seguintes termos:
	"Diante do Acórdão 1698/2019-TCU-Plenário, foi dado provimento parcial ao Recurso de Reconsideração apresentado pelo Embargante, afastando o ressarcimento aos cofres públicos do valor atualizado do Convênio Celebrado, em face de inexistência de má-fé e dano ao erário público.
Porém, mesmo diante destes fatos foram julgadas irregulares as Contas do Embargante.
Sendo assim, não há razões expostas no r. acórdão para julgar irregulares as contas vez que foi reconhecido no r. acórdão que não houve má-fé do Embargante, não houve qualquer dano ao erário público e o objeto do Convênio foi integralmente cumprido.
	Em se tratando apenas de supostos erros formais, necessário a apresentação expressa no r. acórdão de quais fatos praticados pelo Embargante, capazes de acarretar a irregularidade das contas e aplicação de multa, uma vez que no próprio Regimento Interno do Egrégio Tribunal de Contas da União prescreve em se artigo 208 que não evidenciados danos ao erário público, as contas podem ser julgadas regulares com ressalvam, in verbis:
'Art. 208. As contas serão julgadas regulares com ressalva quando evidenciarem impropriedade ou qualquer outra falta de natureza formal de que não resulte dano ao erário. 
§ 1º O acórdão de julgamento deverá indicar, resumidamente, os motivos que ensejam a ressalva das contas. 
§ 2º Na hipótese prevista no caput, o Tribunal dará quitação ao responsável e lhe determinará, ou a quem lhe haja sucedido, se cabível, a adoção de medidas necessárias à correção das impropriedades ou faltas identificadas, de modo a prevenir a ocorrência de outras semelhantes.'
	Em caso idêntico esse Egrégio Tribunal julgou regulares as contas do Ex. Prefeito Municipal de Uru/SP, no TC Processo 001.779/2015-0, vejamos:
	'...
Os Ministros do Tribunal de Contas da União ACORDAM, por unanimidade, com fundamento nos arts. 1º, inciso I, 16, inciso II, 18 e 23, inciso II, da Lei 8.443/1992, c/c os arts. 1º, inciso I, 143, inciso I, alínea 'a', 208 e 214, inciso II, do Regimento Interno/TCU, em julgar regulares com ressalva as contas de João Luiz Veronezi (XXX.467.338-XX) , dando-lhe quitação, e em dar ciência deste acórdão, juntamente com a instrução (peça 11) , ao Ministério do Turismo, de acordo com os pareceres emitidos nos autos:
	...'
	Mutatis mutandis necessário trazermos à baila o expressivo acórdão exarado pelo Egrégio Superior Tribunal de Justiça, através de uma Colenda Primeira Turma, em cuja emenda ficou registrado, verbis:
'não havendo enriquecimento ilícito e nem prejuízo ao erário municipal, mas inabilidade do administrador, não cabem as punições previstas na Lei nº . 8492/92.
A lei alcança o administrador desonesto, não o inábil'.
	Colhe-se do voto, condutor do referido acórdão, que 'a punição deve ser do administrador desonesto que aufere vantagens e causa prejuízos aos cofres públicos, com o ato ilegal. Este, além de ilegal, deve ser lesivo'.
	Outro que merece esclarecimento é quanto ao critério utilizado para aplicação da multa no valor de R$ 20.000,00 (vinte mil reais) . O artigo 58, § 3º, da Lei 8443/92 estabelece que o Regimento Interno disporá sobre a gradação para aplicação da multa, vejamos:
Art. 58. O Tribunal poderá aplicar multa de Cr$ 42.000.000,00 (quarenta e dois milhões de cruzeiros) , ou valor equivalente em outra moeda que venha a ser adotada como moeda nacional, aos responsáveis por:
§ 3° O Regimento Interno disporá sobre a gradação da multa prevista no caput deste artigo, em função da gravidade da infração.
	O Regimento Interno do Tribunal de Contas da União, estabelece em seu artigo 268 o seguinte:
Art. 268. O Tribunal poderá aplicar multa, nos termos do caput do art. 58 da Lei nº 8.443, de 1992, atualizada na forma prescrita no § 1º deste artigo, aos responsáveis por contas e atos adiante indicados, observada a seguinte gradação:
I - contas julgadas irregulares, não havendo débito, mas comprovada qualquer das ocorrências previstas nos incisos I, II e III do caput do art. 209, no valor compreendido entre cinco e cem por cento do montante definido no caput deste artigo;
...
	Mais uma vez ficou consignado no r. acórdão que não houve má fé do Embargante, não houve qualquer dano ao erário público e objeto do convênio foi integralmente cumprido, a razão pela qual, as contas deveriam ser julgadas regulares sem aplicação de qualquer multa. No entanto, caso seja o entendimento desta Egrégia Corte pela aplicação de multa, que seja utilizado o percentual mínimo de 5% (cinco por cento, nos moldes do artigo 268, I, do Regimento Interno do TCU.
	Diante o exposto, requer sejam conhecidos os presentes Embargos de Declaração, dando-se a este integral PROVIMENTO par, sanar os pontos omissos apontados acima, por ser de direito."
É o relatório.

Juliano Quito Ferreira (OAB/SP 236.399) representando José Altair Gonçalves.

Não atuou.

EMBARGOS DE DECLARAÇÃO CONTRA DELIBERAÇÃO QUE JULGOU CONTAS IRREGULARES DE RESPONSÁVEL E LHE APLICOU MULTA. CONHECIMENTO. ACOLHIMENTO PARCIAL. REDUÇÃO DO VALOR DA MULTA. CIÊNCIA.

TOMADA DE CONTAS ESPECIAL (TCE)

não atuou.

Atendidos os requisitos de admissibilidade, cabe conhecer dos embargos de declaração opostos por José Altair Gonçalves contra o Acórdão 1698/2019-TCU-Plenário, que, ao apreciar recurso de reconsideração contra o Acórdão 385/2018-TCU-Plenário, o julgou parcialmente procedente e considerou suas contas irregulares, elidindo o débito e mantendo a multa aplicada.
2.	A referida deliberação foi proferida em sede de tomada de contas especial instaurada pelo Ministério do Turismo (MTur) em razão da impugnação total de despesas do Convênio 826/2009 (Siafi/Siconv 704408) , que objetivou o apoio à realização do projeto "1º Festival Cultural Solidário de Ubirajara/SP", no valor de R$ 105.000,00, sendo R$ 90.000,00 repassados pelo órgão concedente e R$ 15.000,00 referentes à contrapartida da entidade convenente.
3.	Ao apreciar o recurso de reconsideração, consignei em meu voto que as alegações do recorrente não foram capazes de elidir as irregularidades, mas demonstraram que os valores foram aplicados no objetivo a que foram destinados. Remanesceram, porém, diversas irregularidades, que se mostraram suficientes para decidir pela irregularidade das contas e aplicação de multa ao gestor. 
4.	Esclareço, inicialmente, que o objetivo dos embargos é integrar o acórdão por meio do saneamento de eventuais obscuridades, omissões ou contradições internas à decisão embargada. Tal expediente recursal não se presta a examinar novos argumentos, reexaminar argumentos já refutados ou promover a uniformização com outros julgados do TCU.
5.	No presente recurso, o responsável alega omissões nos fundamentos da decisão relacionadas aos seguintes pontos:
	i) não há razões expostas para julgar as contas irregulares, uma vez que o Tribunal reconheceu, na decisão recorrida, a inexistência de dano ao erário, o cumprimento integral do objeto e e a não ocorrência de má-fé; o TCU, inclusive, teria julgado regulares contas em situação semelhante;
	ii) não há informação sobre o critério adotado para estabelecer o valor da multa em R$ 20.000,00.
6.	Quanto à alegação de que não foram apresentadas as razões para manter a irregularidade das contas, é possível observar, nos parágrafos 6 a 25 do voto condutor do acórdão recorrido, que a questão foi tratada de forma detalhada e conclusiva. 
7.	Em suma, esclareci naquele momento que, embora tenham sido apresentadas evidências da realização do evento, entre outras falhas, a falta de transparência e clareza quanto o valor do cachê dos artistas prejudicou a avaliação da regularidade no uso dos recursos. 
8.	Reproduzo, apenas para maior clareza, trechos do voto referido, nos quais constam parte das razões que fundamentaram a deliberação:
"6.	As alegações quanto às falhas formais mencionadas de falta de publicidade adequada do contrato e emissão de empenho com data antecipada não são suficientes para afastar as irregularidades. Também o que foi sustentado sobre ser regular a contratação por inexigibilidade não altera o entendimento constante do acórdão recorrido, pois a exclusividade para representar artistas em dias específicos não é razão apta a legitimar a falta do processo concorrencial. Tais justificativas, novamente trazidas pelo recorrente, já foram rejeitadas em momento anterior nestes autos e são rechaçadas de forma recorrente em processos semelhantes submetidos ao TCU, a exemplo do Acórdão 936/2019-TCU-Plenário.
 (...) 
12. 	Mesmo admitindo que o evento tenha acontecido com recursos do convênio, há de se reconhecer a impossibilidade de mensurar os valores exatos relacionados a cada item do plano de trabalho. 
13.	 A discussão do presente feito guarda relação com a matéria debatida no âmbito do processo TC Processo 024.774/2014-6, que culminou com o Acórdão 936/2019-TCU-Plenário, também acerca de débito em eventos financiados pelo Ministério do Turismo e realizados sem licitação pelo convenente, e em que foi decidido:
'9.5. dar ciência ao Ministério do Turismo, no que tange ao uso de recursos públicos de novos convênios para contratação de produtoras e artistas com fundamento no art. 25, inciso III, da Lei 8.666/1993, do disposto nos itens a seguir, para que seja considerado na formalização e exame das respectivas prestações de contas:
9.5.1. a existência de instrumentos de procuração, cartas de exclusividade e outros documentos de caráter temporário, conferidos a empresas intermediárias, por artistas ou por seus representantes exclusivos, como resultado das tratativas para a realização de eventos custeados com recursos federais, não configura a hipótese de inviabilidade de competição, prevista no art. 25, caput, da Lei 8.666/1993;
9.5.2. havendo a possibilidade de competição entre interessados na realização de shows artísticos, a legislação impõe a instauração de processo licitatório, que assegure a igualdade de condições aos interessados em oferecer o serviço e possibilite a contratação da proposta mais vantajosa para a administração;
9.5.3. os documentos mencionados no subitem 9.5.1, associados a notas fiscais emitidas pelas intermediárias, se desacompanhados de documentos comprobatórios dos valores cobrados pelos artistas, a título de cachê, e o seu efetivo recebimento, emitidos pelos próprios artistas ou por seus representantes exclusivos, não se prestam a elidir eventual débito na aplicação de recursos federais;
9.5.4. o gestor que cria mecanismos ilícitos, ou omite dados, para dificultar ou impedir que se meça, com exatidão, o superfaturamento por ele patrocinado, não pode exigir que o débito resultante da sua conduta irregular seja aferido com absoluta precisão, porque a imposição de tal encargo aos órgãos de controle resultaria em prestigiar a torpeza do faltoso e subverter o valor republicano presente no princípio sensível da prestação de contas.' (destaquei) 
14.	 O caso em exame padece dos vícios mencionados nos subitens 9.5.3 e 9.5.4 do acórdão agora citado, pois, a despeito de ter sido apresentado o documento fiscal da empresa intermediadora, não é possível identificar o valor do cachê do artista e dos demais itens, entre eles eventual comissão da empresa intermediadora.
15.	 O plano de trabalho previu o cachê dos artistas no valor de R$ 94.500,00 e R$ 10.500,00 para despesas de divulgação. Na avença não se estipulou valor de remuneração de agentes intermediadores."
9.	Portanto, não há a omissão alegada acerca das razões para considerar irregulares as contas do responsável.
10. 	Sobre o argumento de que o TCU julgou regulares as contas objeto do TC Processo 001.779/2015-0, cujo teor seria semelhante ao ora analisado, importa lembrar que cada processo guarda especificidades que conduzem a julgamentos devidamente contextualizados, não gerando, por si só, vinculação com decisões posteriores do Tribunal. O processo mencionado pelo embargante trata de convênios de natureza semelhante, todavia, a natureza da irregularidade ali tratada não detém as exatas características deste processo. É cediço, ainda, que eventual diferença entre decisões desta Corte não constitui falha passível de aclaratórios.
11. 	No tocante ao valor da multa, reconheço ter havido omissão a respeito da dosimetria considerada para dimensioná-la em grau recursal. 
12.	No acórdão anterior defendi que a penalidade de inabilitação, então determinada pelo Acórdão 385/2018-TCU-Plenário, mereceria ser reavaliada por se mostrar desproporcional após serem analisadas as razões do responsável no recurso de reconsideração. A decisão original aplicou aquela penalidade quando o Tribunal entendia estar o valor total da avença sujeito a devolução. 
13.	Tendo sido o débito afastado pela decisão anterior deste Tribunal, assim como a penalidade de inabilitação, nessa mesma linha, é procedente a alegação do embargante de que caberia readequar o valor da multa à gravidade das faltas remanescentes.
14.	Como detalhado no voto que conduziu a decisão embargada, considero que as irregularidades cometidas justificaram a aplicação de sanção, sob pena de a afronta às normas aplicáveis ao uso dos recursos públicos não implicar qualquer consequência concreta. Ademais, a aplicação de multa por valor demasiadamente módico pode não cumprir a finalidade de realmente apenar o administrador faltoso. Assim, considero que fixar a multa no valor de R$ 6.000,00 atende ao propósito de buscar inibir novas irregularidades e ao mesmo tempo se mostra compatível com a gravidade dos atos inquinados neste feito.
15.	Diante do exposto, acolho parcialmente os presentes embargos de declaração, para, conferindo-lhes efeitos infringentes, reduzir o valor da multa aplicada ao embargante. 
	Assim, VOTO por que este Tribunal adote a minuta de acórdão que ora submeto ao Plenário.
TCU, Sala das Sessões Ministro Luciano Brandão Alves de Souza, em 12 de fevereiro de 2020.
ANA ARRAES 
Relatora